臺灣臺北地方法院民事判決　　　　　　　100年度訴字第132號
原　　　告　台北國寶資產管理有限公司
法定代理人　陳寶玉
訴訟代理人　周侃鋒
　　　　　　王美方
被　　　告　蔡美美
上列當事人間請求清償借款事件，本院於中華民國100年3月29日
言詞辯論終結，判決如下：
    主  文
被告應給付原告新台幣貳佰萬元，及自民國九十三年二月二十一
日起至清償日止，按年息百分之8計算之利息；並自民國九十三
年三月十二日起至清償日止，逾期在六個月內者，按上開利率百
分之十，逾六個月者，按上開利率百分之二十計算之違約金。
訴訟費用由被告負擔。
    事實及理由
一、原告起訴主張：訴外人優騰電子有限公司（下稱優騰公司）
    前於民國86年5月13日邀同訴外人蔡承達、張秀卿、蔡秀美
    及被告為連帶保證人，向訴外人寶島商業銀行股份有限公司
    （下稱寶島商銀，後更名為日盛國際商業銀行股份有限公司
    ）借款新台幣（下同）2,700萬元，借款期間自86年5月13日
    起至106年5月13日止，約定利息按基本放款利率年息8.2%加
    碼年息0.8%計算，並自實際撥款日起按月攤還本息。如遲延
    清償本息時，除喪失期限利益外，自逾期之日起6個月內部
    分，按上開遲延利率10%，逾期6個月以上部分，按上開遲延
    利率20%加付違約金，並簽立借據及變更借據契約書。詎料
    ，債務人優騰公司嗣後未依約清償，經原債權人向臺灣桃園
    地方法院及臺灣士林地方法院聲請拍賣債務人之財產受償部
    分本息，尚積欠本金共14,138,441元及其利息、違約金迄未
    清償，依兩造借據第4條第3項之約定，債務人優騰公司已喪
    失期限利益，債務視為全部到期，被告為連帶保證人，自應
    負連帶清償責任。又原債權人已於94年2月23日與訴外人新
    鴻資產管理股份有限公司（下稱新鴻公司）簽定不良債權讓
    與契約書，將其對債務人優騰公司之債權及其他一切相關權
    利，包含本件系爭借款債權讓與新鴻公司；嗣新鴻公司又於
    98 年4月7日再將上揭債權及其他一切相關權利全部讓與原
    告，並依金融機構合併法第15條第1項第1款、第18條第3項
    及民法第297條等規定，將本件債權讓與通知公告於新聞報
    紙暨通知被告負清償之責。為此，爰依債權讓與及消費借貸
    、連帶保證契約之法律關係，訴請被告清償部份本金200萬
    元及利息、違約金等語。並聲明：被告應給付原告200萬元
    及自93年2月21日起至清償日止，按年利率8%計算之利息，
    並自93年3月12日起至清償日止，其逾期在6個月以內者，按
    上開利率10%，逾期超過6個月者，按上開利率20%計算之違
    約金。
二、被告則以：伊未曾於優騰公司在86年5月13日向訴外人寶島
    商銀借款時之借據上簽名，更未擔任優騰公司系爭借款債務
    之連帶保證人，原告所提之86年5月13日借款借據，其上連
    帶保證人「蔡美美」之簽名並非被告所親簽，且該借據之所
    有簽名均出自同一人之書寫，顯然該借款借據之簽立及相關
    對保程序有重大瑕疵存在。伊雖曾在89年11月29日之變更借
    據契約書上「連帶保證人」欄位簽名，伊在簽訂該變更借據
    契約書時，對於前面之借款契約並不知情。又原告主張債權
    人日盛商銀於94年2月23日將其對債務人優騰公司共計26,95
    5,784元之債權轉讓予新鴻公司，嗣新鴻公司又於98年4月7
    日將20,523,209元之債權轉讓予原告，然兩次之債權讓與金
    額不同，顯然各個轉讓之內容並不相同，則原告所述上開
    2,700萬元之借款債權是否在轉讓之列，不無疑義。並聲明
    ：(一)原告之訴駁回。(二)被告如受不利判決願供擔保，請准宣
    告免為假執行。
三、兩造不爭執之事項：
  (一)訴外人優騰公司前於86年5月13日邀同訴外人蔡承達及張秀
    卿及蔡秀美為連帶保證人向訴外人寶島商銀（嗣於90年7月
    間更名為日盛國際商業銀行股份有限公司）借款2,700萬元
    ，借款期間自86年5月13日起至106年5月13日止，約定利息
    按基本放款利率年息8.2%加碼年息0.8%計算，並自實際撥款
    日起按月攤還本息。如遲延清償本息時，除喪失期限利益外
    ，自逾期之日起6個月內部分，按上開遲延利率10%，逾期6
    個月以上部分，按上開遲延利率20%加付違約金。
  (二)原債權人寶島商銀曾於89年間向臺灣士林地方法院聲請對被
    告核.發督促程序，經臺灣士林地方法院於89年5月11日以89
    年度促字第10766號准予核發支付命令在案，惟因被告未合
    法收受該支付命令，經3個月後而失效，有灣士林地方法院
    89 年度促字第10766號支付命令為證（本院卷第45頁）。嗣
    優騰公司於89年11月29日，偕同蔡承達、張秀卿、蔡秀美及
    被告為連帶保證人，簽訂變更契約書予寶島商銀，被告並於
    89 年11月29日就借款人優騰公司於86年5月13日向寶島商銀
    借款2,700萬元之債務，於變更借據契約書上之「連帶保證
    人」欄位簽名。有變更借據契約書為證（本院卷第44頁）。
  (三)債務人優騰公司嗣後因未依約清償債務，經原債權人日盛商
    銀聲請對債務人優騰公司及連帶保證人核發支付命令，並強
    制執行債務人之財產。有借款借據、財政部函文、臺灣桃園
    地方法院債權憑證、臺灣士林地方法院民事執行處強制執行
    金額計算書分配表為證（本院卷第28頁至第32頁、第36頁至
    第39頁）。
  (四)原債權人日盛商銀曾於94年2月23日與訴外人股新鴻公司簽
    定不良債權讓與契約書，將其對債務人優騰公司之債權（總
    債權數額為26,955,784元，系爭借款債權之本金餘額為14,1
    38,441元）及其他一切相關權利讓與新鴻公司；嗣新鴻公司
    於98年4月7日再將上揭剩餘未清償之債權及其他一切相關權
    利全部讓與原告。有債權讓與證明書、台灣時報（本院卷第
    19頁至第27頁）。
四、本件得心證之理由：
    原告主張債務人優騰公司前向原債權人寶島商銀借款2,700
    萬元，被告並為該系爭借款之連帶保證人，嗣債務人優騰公
    司未依約清償債務，且系爭借款債權業經轉讓予原告，爰依
    債權讓與、消費借貸及連帶保證契約之法律關係，訴請被告
    負清償之責，但為被告所否認，並以前揭情詞置辯。是以，
    本件之爭點即為：(一)被告是否擔任債務人優騰公司於86年5
    月13日向原債權人寶島商銀借款2,700萬元之連帶保證人？
    (二)如被告應對原債權人寶島商銀負連帶保證人責任，則原告
    是否已因輾轉債權讓與而受讓寶島商銀對被告之借款本金14
    ,138,441元及其利息、違約金之債權？(三)原告依消費借貸及
    連帶保證契約之法律關係，訴請被告負連帶保證人清償之責
    是否有理由？茲分述如下：
  (一)被告是否擔任債務人優騰公司於86年5月13日向原債權人寶
    島商銀借款2,700萬元之連帶保證人？
  1.按依法律之規定，有使用文字之必要者，得不由本人自寫，
    但必須親自簽名。如有用印章代簽名者，其蓋章與簽名生同
    等之效力。民法第3條第1、2項定有明文。又保證契約為諾
    成契約，因當事人雙方意思表示一致而成立，對保除當事人
    另有特別約定外，並非契約之成立要件，契約書之作成，亦
    不以由當事人本人自寫為必要，簽名更得以蓋章代之（最高
    法院69年度台上字第2002號裁判意旨足參）。
  2.經查，本件原告所提出86年5月13日所簽訂之借據，其上連
    帶保證人欄位記載「蔡美美」之姓名，並蓋有印章，雖被告
    否認該欄位上「蔡美美」之簽名為其所親簽，惟契約書之作
    成，不以當事人本人自寫為必要，且簽名更得以蓋章代之，
    是以，縱使原告所提出86年5月13日所簽訂之借據，被告未
    在該借據上親自簽名，只要有蓋章以代簽名，仍屬有效。是
    被告辯稱該借據上所有簽名均出自同一人之書寫，顯然該借
    款借據之簽立及相關對保程序有重大瑕疵存在云云，尚非盡
    屬真實，而得採信。
  3.又查，依原告所提出且為被告不爭執簽名真正之89年11月29
    日所簽立之變更契約書內容所載「立變更借據/契約人優騰
    電子有限公司於中華民國86年5月13日向貴行訂立借款金額
    新台幣貳仟柒佰萬元正之契據在案，經商妥貴行同意訂定變
    更借據/契約，條件如左：．．．三其他變更事項：1.追溯
    自89年6月13日（下繳日）利率改為年息8%（基本放款利率
    8.44%減碼0.44%）計算，其中2%繳現，6%記帳，期限至90年
    9月13日止。2.屆期後視公司營運狀況調整現金繳息比例。
    四除前開更改部分外，原契據所有條件仍為有效。上列條款
    絕對遵守不誤  此致  寶島商業銀行     」等內容所示，
    及原債權人寶島商銀曾於89年間向臺灣士林地方法院聲請對
    被告核發支付命令，經臺灣士林地方法院於89年5月11日以
    89年度促字第10766號准予核發支付命令在案等情觀之，應
    是借款人優騰公司於86年5月13日借款後，未依約繳納款項
    ，遭借款人追償借款，嗣雙方調整現金繳息比例後，再簽訂
    變更契約書為據，而該變更契約書中亦明白記載是針對前86
    年5月13日優騰公司所簽訂之借款契約而為調整繳息義務，
    被告既本於連帶保證人之身分，於該變更契約書中親自簽名
    ，豈有對於優騰公司於86年5月13日所簽訂之借據不知情之
    理，是被告辯稱於簽訂變更契約書時，對於之前之借款契約
    不知情云云，顯與常情不符，尚難採信。
  4.承上，被告於89年11月29日基於優騰公司對寶島商銀借款債
    務之連帶保證人身分，於系爭變更契約書上簽名時，衡情已
    明知有86年5月13日所簽訂之借款契約存在，已如前述，是
    被告仍同意於系爭變更契約書上仍擔任連帶保證人之行為，
    應已足證被告先前於優騰公司在86年5月13日所簽訂之借據
    上連帶保證人欄位處蓋章，應屬其同意或經其授權之行為，
    否則被告豈有於優騰公司86年5月13日簽訂借據後3年之久，
    又再本於連帶保證人之身分與優騰公司共同簽立變更契約書
    予寶島商銀之可能，是被告空言辯稱未於優騰公司86年5 月
    13日之借據上簽名蓋章云云，委無足取。
  5.再者，姑不論被告是否於優騰公司86年5月13日之借據上連
    帶保證人欄位簽名蓋章，然被告既於系爭變更契約書上連帶
    保證人欄位簽名蓋章，顯然被告至遲於89年11月29日已同意
    擔任優騰公司於86年5月13日向寶島商銀借款2,700萬元債務
    之連帶保證人，依法亦應與優騰公司負連帶清償借款債務之
    責甚明，是原告主張被告為連帶保證人，應負連帶清償之責
    ，依法有據，為有理由。
  (二)原告是否已因輾轉債權讓與而受讓寶島商銀對被告之本金14
    ,138,4 41元及其利息、違約金債權？
  1.按債權之讓與，非經讓與人或受讓人通知債務人，對於債
    務人不生效力。民法第297條第1項定有明文。依此規定，債
    權之讓與非經讓與人或受讓人通知債務人，對於債務人固不
    生效力，惟法律設此規定之本旨，無非使債務人知有債權讓
    與之事實，受讓人對於債務人主張受讓事實行使債權時，既
    足使債務人知有債權讓與之事實，即應認為兼有通知之效力
    ；又債權讓與之通知，不過為觀念通知祇須使債務人知有債
    權移轉之事實為已足，並無一定之形式，起訴繕本之送達亦
    得認係債權讓與之通知（最高法院22年上字第1162號判例、
    75 年度台上字第2293號判決、69年度台上字第223  號判決
    要旨參照）。又債權之讓與，依民法第297條第1項之規定，
    雖須經讓與人或受讓人通知債務人始生效力，但不以債務人
    之承諾為必要，而讓與之通知，為通知債權讓與事實之行為
    ，原得以言詞或文書為之，不需何等之方式，故讓與人與受
    讓人間成立債權讓與契約時，債權即移轉於受讓人，除法律
    另有規定外，如經讓與人或受讓人通知債務人，即生債權移
    轉之效力。再按以收購金融機構不良債權為目的之資產管理
    公司，其處理金融機構之不良債權，得適用金融機構合併法
    第18條第3項之規定辦理。而該條項明定「金融機構為概括
    承受、概括讓與、分次讓與或讓與主要部分之營業及資產負
    債，或依第11條至第13條規定辦理者，債權讓與之通知得以
    公告方式代之，承擔債務時免經債權人之承認，不適用民法
    第297條及第301條之規定。」，是某商業銀行將其債款人之
    債權轉讓予資產管理股份有限公司時，該資產管理股份有限
    公司依金融機構合併法第15條第1項第1款、第18條第3項之
    規定，於新聞報紙刊登公告後，即生債權讓與通知之效力。
  2.經查，原債權人日盛商銀於94年2月23日與訴外人股新鴻公
    司簽定不良債權讓與契約書，將其對債務人優騰公司之債權
    （總債權數額為26,955,784元，包含系爭借款債權之本金餘
    額為14,1 38,441元）及其他一切相關權利讓與新鴻公司，
    並依金融機構合併法第15條第1項第1款、第18條第3項之規
    定，於94年2月23日在台灣時報第19版公告，有其所提債權
    讓與證明書、附表債權讓與金額表、登報公告在卷足稽（見
    本院卷第21-24頁）；嗣新鴻公司又於98年4月7日再將上揭
    剩餘未清償之債權及其他一切相關權利全部讓與原告，而原
    告已將該債權讓與之事通知被告，此亦有債權讓與證明書及
    雙掛號回執影本可證（見本院卷第25-27頁）。揆諸前揭說
    明所示，系爭債權業於98年4月7日於新鴻公司與原告達成讓
    與債權之合意時，即發生債權移轉之效力，不論原告有無將
    債權轉移之事，依金融機構合併法或民法之規定公告、通知
    債務人。又通知義務，僅為使債務人知有債權讓與之事實，
    免誤向原債權人清償而已，並不以債務人承諾或同意為要件
    ，且本件原告亦以起訴狀繕本之送達為讓與之通知，是系爭
    借款債權之讓與應已對被告發生效力無訛。
  3.再查，原債權人日盛商銀於94年2月23日與訴外人股新鴻公
    司簽定不良債權讓與契約書，將其對債務人優騰公司之本金
    債權數額26,955,784元出讓，其中包含系爭借款債權之本金
    餘額為14,1 38,441元在內，另計入利息1,493,567元與代墊
    款5,588元，讓與之債權總額為28,454,939元，後截至97年9
    月30日止，新鴻公司就關於優騰公司之債權回收金額為7,93
    1,370元，是新鴻公司於98年4月7日再將對優騰公司之債權
    及其他一切相關權利全部讓與原告時，其債權金額只剩20,5
    23,209元，此有原告提出之債權計算表在卷為憑（見本院卷
    第46、47頁）。是原告所取得之債權金額與新鴻公司所取得
    之債權金額不同，乃因期間陸續受償而使部分債務消滅之故
    。被告以二公司所受讓之債權金額不同，空言指稱原告未受
    讓系爭借款債權云云，洵非可採。
  (三)原告依消費借貸及連帶保證契約之法律關係，訴請被告負連
    帶保證人清償之責是否有理由？
  1.按保證債務之所謂連帶，係指保證人與主債務人負同一債務
    ，對於債權人各負全部給付之責任者而言，此就民法第272
    條第1項規定連帶債務之文義參照觀之甚明。最高法院45年
    台上字第1426號著有判例足參。
  2.經查，本件被告為優騰公司系爭借款債務之連帶保證人，而
    原告亦已受讓取得系爭借款債權，均已如前述，是被告對於
    系爭借款債務自負有全部給付之責。因新鴻公司原取得對優
    騰公司之系爭借款債權金額為14,138,441元，已如前述，縱
    使將新鴻公司所回收之債權金額7, 931,370元全部用以抵償
    系爭借款債務，尚餘借款本金6,207,071元（計算式:14,138
    ,441元-7,931,370元=6,207,0 71元）未清償，而本件原告
    僅請求被告給付其中之本金200萬元及利息、違約金，自屬
    有據。
  3.至於原告請求之違約金部分，依系爭借據第三條第4點約定
    「未按期攤繳本息時，自逾期之日起6個月以內加放款利率
    百分之十，逾6個以以上者，其超過6個月部份，加放款利率
    百分之二十計付違約金。」，因原債權之前曾對債務人強制
    執行受償部分本息及違約金，其中利息及違約金部分均計算
    至93年2月10日止（參本院卷第32頁債權明細表所載），是
    本件原告請求利息部分自93年2月21日起算，違約金部分自
    93 年3月12日起算，尚屬有據，自應准許。
五、綜上所述，本件原告已受讓取得對優騰公司之系爭借款債權
    ，而被告為該借款債務之連帶保證人，是原告依消費借貸及
    連帶保證契約之法律關係，訴請被告應就優騰公司系爭借款
    債務其中200萬元負清償之責，並自93年2月21日起至清償日
    止，按年息百分之8計算之利息；並自93年3月12日起至清償
    日止，逾期在6個月內者，按上開利率10%，逾6個月者，按
    上開利率20%計算之違約金，洵屬有據，為有理由，自應准
    許。
六、本件原告之訴為有理由，依民事訴訟法第79條，判決如主文
    。
中    華    民    國   100    年    4     月    22    日
                  民事第七庭    法  官  陶亞琴
以上正本係照原本作成
如對本判決上訴，須於判決送達後20日內向本院提出上訴狀。如
委任律師提起上訴者，應一併繳納上訴審裁判費。
中    華    民    國   100    年    4     月    22    日
                                書記官  陳素卿